臺灣臺中地方法院刑事判決
110年度訴字第353號
公  訴  人  臺灣新北地方檢察署檢察官
被      告  任中興


上列被告因偽造文書案件，經檢察官提起公訴（臺灣新北地方檢
察署108年度偵字第2805號、109年度偵字第63號），復經臺灣新
北地方法院判決管轄錯誤而移送前來，本院判決如下：
    主    文
任中興犯行使偽造私文書罪，處有期徒刑貳月，如易科罰金，以
新臺幣壹仟元折算壹日。投資型保險要保書上偽造之「林家弘」
署押壹枚沒收。
其餘被訴部分無罪。
    犯罪事實
一、任中興係南山人壽保險股份有限公司（下稱南山公司）之保
    險業務員，其係林家弘之繼母魏碧霞之妹婿。緣任中興向魏
    碧霞招攬保險，並受魏碧霞之委託以魏碧霞為要保人、林家
    弘為被保險人而向南山公司投保主約險種「南山人壽伴我一
    生變額壽險」之保險（保單號碼Z000000000號，下稱甲保險
　　），其明知林家弘並未授權或同意其以林家弘為被保險人辦
    理甲保險之投保事宜，竟基於行使偽造私文書之犯意，於民
    國96年8月30日，在其位在臺中市○○區○○街0段00號住處
　　，在甲保險之投資型保險要保書上被保險人同意暨簽名欄位
    偽簽「林家弘」之署押1枚，用以表示林家弘同意作為被保
    險人向南山公司投保甲保險之意而偽造上開私文書，並於96
    年8月31日，在當時址設臺中市○○區○○路0段000號南山公司
    中裕通訊處向承辦人員提出而行使之，足以生損害於林家弘
    及南山公司對於保險契約管理之正確性。嗣林家弘察覺有異
    而查詢相關保險資料，始悉上情。
二、案經林家弘訴由臺灣新北地方檢察署檢察官偵查起訴，復經
    臺灣新北地方法院判決管轄錯誤而移送本院。
    理    由
壹、有罪部分
一、本判決以下所引用被告任中興以外之人於審判外之陳述，檢
    察官、被告迄至本院言詞辯論終結前均未聲明異議，本院審
    酌上開陳述作成之情況並無違法不當之情形或證明力明顯過
    低之瑕疵，爰依刑事訴訟法第159條之5第1項及第2項，認均
    得為證據。
二、上揭犯罪事實，業據被告於偵訊、臺灣新北地方法院準備程
    序、審理中及本院審理中均坦承不諱（見臺灣新北地方檢察
    署108年度偵字第2805號卷《下稱偵2805卷》第69至70頁、臺
    灣新北地方法院109年度訴字第228號卷《下稱訴228卷》第82
    至83、234至236頁、本院卷第43、130至133頁），且據證人
    即告訴人林家弘、證人魏碧霞於警詢、偵訊、臺灣新北地方
    法院審理中證述明確（見偵2805卷第11、56頁背面至57頁、
    訴228卷第222至226、234頁），並有甲保險之投資型保險要
    保書及主約說明影本等件各1份在卷足憑（見偵2805卷第26
    至27頁），已足認被告之任意性自白確與事實相符。又起訴
    書雖記載被告於96年8月30日在其上址住處，除在甲保險保
    單之被保險人同意暨簽名欄偽簽「林家弘」之署押外，尚有
    在被保險人簽名欄偽簽相同署押，惟前揭投資型保險要保書
    上並無起訴書所指被保險人簽名欄位，有前揭投資型保險要
    保書附卷可查（見偵2805卷第26頁及背面），自無從予以審
    酌，此部分並已據檢察官於本院審理中當庭刪除更正（
　　見本院卷第133頁），附此敘明。是本案事證明確，被告所
    為上開行使偽造私文書犯行，堪以認定。
三、核被告所為，係犯刑法第216條、第210條行使偽造私文書罪
　　。被告偽造署押係偽造私文書之階段行為，偽造私文書則屬
    行使偽造私文書之低度行為，應為其行使偽造私文書之高度
    行為所吸收，均不另論罪。
四、爰審酌被告擔任保險業務員，應深知確認投保相關事項已經
    各該當事人授權或同意之重要性，仍逕以告訴人之名義偽造
    前開私文書並行使之，法治觀念不足，所為影響文書之公信
    力並生損害於上開人等，並非可取，另考量被告犯後迭坦承
    犯行，惟迄未能與告訴人和解等情，參以被告前無前科紀錄
    之素行，其所受教育反映之智識程度、就業情形、家庭經濟
    及生活狀況等一切情狀（見本院卷第134頁），暨檢察官具
    體求刑及被告對於科刑範圍之意見後，量處如主文所示之刑
　　，並諭知易科罰金之折算標準，以資懲儆。
五、被告在甲保險之投資型保險要保書上被保險人同意暨簽名欄
    位偽簽之「林家弘」署押1枚，係偽造之署押，不問屬於被
    告與否，應依刑法第219條宣告沒收。又經被告偽造之甲保
    險之投資型保險要保書，雖係被告犯罪所生之物，惟該等文
    書俱已經交付被害人南山公司而為其所有，又非其無正當理
    由取得之物，爰不予宣告沒收。
貳、無罪部分
一、公訴意旨略以：被告明知告訴人未同意辦理被害人南山公司
    主約險種「南山人壽不分紅康順終身保險」之保險（保單號
    碼Z000000000號，下稱乙保險），竟基於偽造私文書並持以
    行使之犯意，於97年5月1日，在其上址住處內，在乙保險之
    保單被保險人同意暨簽名欄上偽簽「林家弘」之簽名後，用
    以表示辦理上開保單之意，持向被害人南山公司申請辦理投
    保而行使之，足以生損害於告訴人、被害人南山公司對保單
    管理之正確性。因認被告就此部分亦涉犯刑法第216條、第2
    10條行使偽造私文書罪嫌等語。
二、按犯罪事實應依證據認定之，無證據不得認定犯罪事實；不
    能證明被告犯罪者，應諭知無罪之判決，刑事訴訟法第154
    條第2項、第301條第1項定有明文。此所謂認定犯罪事實之
    證據，無論其為直接或間接證據，均須達於通常一般人均不
    致有所懷疑，而得確信其為真實之程度，始得據為有罪之認
    定（最高法院76年台上字第4986號判例意旨參照）。
三、公訴意旨認被告涉犯此部分行使偽造私文書罪嫌，無非係以
    被告於偵查中之供述、告訴人於警詢時及偵查中之指訴、上
    開保險契約等件為其主要論據。訊據被告堅決否認有何此行
    使偽造私文書犯行，辯稱：伊是把要保書等資料留在魏碧霞
    家裡，再請她寄還給伊，該要保書被保險人同意暨簽名欄之
    「林家弘」非伊所簽等語（見訴228卷第82至83、234至236
    頁、本院卷第43、130至133頁）。
四、經查：
　㈠被告曾向魏碧霞招攬保險，其於97年5月2日前某時受魏碧霞
    之委託以魏碧霞為要保人、告訴人為被保險人而向被害人南
    山公司投保乙保險後，曾於97年5月2日在上開中裕通訊處向
    承辦人員提出乙保險之人身保險簡式要保書，而該等要保書
    上被保險人同意暨簽名欄位有偽簽之「林家弘」署押1枚等
    節，為被告所不爭執，復據告訴人於警詢及臺灣新北地方法
    院審理中證述明確（見偵2805卷第11頁、訴228卷第222至22
    6頁），並有保單明細表、乙保險之人身保險簡式要保書及
    保單再購買專案申請書影本各1份在卷足憑（見偵2805卷第2
    2、34至35頁），此情固堪認定。
　㈡然單僅觀察乙保險之人身保險簡式要保書上被保險人同意暨
    簽名欄位偽簽之「林家弘」署押，其字體結構及運筆方式即
    已與被告於本院審理中當庭書寫之「林家弘」及其在甲保險
    之投資型保險要保書上被保險人同意暨簽名欄位偽簽之「林
    家弘」等字跡者迥異，有該等當庭書寫資料及前揭投資型保
    險要保書附卷可查（見本院卷證物袋、偵2805卷第26頁及背
    面）；況證人魏碧霞於臺灣新北地方法院審理中明確證稱前
    揭乙保險部分偽簽之「林家弘」署押為其所親簽（見訴228
    卷第234頁），且經本院依檢察官之聲請向被害人南山公司
    調取乙保險之人身保險簡式要保書正本，並檢附前揭被告之
    當庭書寫資料一併送內政部警政署刑事警察局為筆跡鑑定，
    亦無法確認上開人身保險簡式要保書上偽簽之「林家弘」署
    押是否與被告之字跡相符，有內政部警政署刑事警察局鑑定
    書暨檢附之字跡鑑定說明1份存卷可參（見本院卷第75至77
    頁），則前揭乙保險部分偽簽之「林家弘」署押是否如公訴
    意旨係被告所為，已值懷疑。又證人魏碧霞雖於臺灣新北地
    方法院審理中證稱前揭乙保險部分偽簽之「林家弘」署押為
    其所親簽（見訴228卷第234頁），然其既未說明被告對此是
    否知情或曾予參與，自亦無從認定其與被告間有何行使偽造
    私文書之犯意聯絡或行為分擔。
五、綜上所述，公訴意旨所提出上述證據，其證明仍未達於超越
    合理懷疑之程度。本案依現存證據資料，經綜合評價調查證
    據之結果，既不能使本院形成被告犯有此部分行使偽造私文
    書犯行之確切心證，揆諸前揭說明，被告被訴前揭犯行應屬
    不能證明，依法應諭知其無罪之判決。
據上論斷，應依刑事訴訟法第299條第1項前段、第301條第1項，
刑法第216條、第210條、第41條第1項前段、第219條，判決如主
文。
本案經檢察官陳柏文提起公訴，檢察官朱介斌到庭執行職務。
中　　華　　民　　國　　111 　年　　3 　　月　　9 　　日
                  刑事第十三庭  審判長法  官  李宜娟
                                      法  官  林德鑫
                                      法  官  陳怡秀
以上正本證明與原本無異。
如不服本判決應於收受送達後20日內向本院提出上訴書狀，並應
敘述具體理由；其未敘述上訴之理由者，應於上訴期間屆滿後20
日內向本院補提理由書（均須按他造當事人之人數附繕本）「切
勿逕送上級法院」。
告訴人或被害人如不服判決，應備理由具狀向檢察官請求上訴，
上訴期間之計算，以檢察官收受判決正本之日起算。
　　　　                              書記官  陳倨篁
中　　華　　民　　國　　111 　年　　3 　　月　　9 　　日

附錄本案論罪科刑法條：　
中華民國刑法第216條
（行使偽造變造或登載不實之文書罪）
行使第210條至第215條之文書者，依偽造、變造文書或登載不實
事項或使登載不實事項之規定處斷。
中華民國刑法第210條
（偽造變造私文書罪）
偽造、變造私文書，足以生損害於公眾或他人者，處5年以下有
期徒刑。